ACORDAO-COMPLETO-2352445

ACÓRDÃO 2961/2019 ATA 13/2019 - SEGUNDA CÂMARA

VISTOS, relatados e discutidos estes autos em que se analisam atos de concessão de pensão militar deferidos pela 1ª Região Militar do Comando do Exército, em favor dos beneficiários acima identificados. 
ACORDAM os Ministros do Tribunal de Contas da União, reunidos em Sessão da 2ª Câmara, ante as razões expostas pelo Relator, e com fulcro nos incisos III e IX do art. 71 da Constituição Federal e nos arts. 1º, inciso V, e 39, inciso II, da Lei 8.443/1992, c/c o art. 259, inciso II, do Regimento Interno/TCU em:
	9.1 considerar legais as concessões de pensões militares instituídas em benefício de Anacir Matos Mello, Claudio Alexandre dos Santos Vaz, Maria da Gloria Martins, Celeida Gomes Bomfim, Bernadete de Franca, Ramona da Cruz Victorio, Dirce da Silva Magalhães, D Alancastro Cabral Soares, Anilane Alves Veloso Soares, Sonia Tereza de Barcelos Soares, Vera Regina Silvestre de Faria Oliveira, Maria Marta Silvestre de Faria Luz e Lais Cordeiro Sena Alves, conferindo os correspondentes registros aos atos das peças 2 a 10;
	9.2 considerar ilegal a pensão instituída em nome de Ilma Minguta da Silva, negando registro ao ato da peça 1;
	9.3 dispensar o ressarcimento das quantias indevidamente recebidas de boa-fé pela beneficiária indicada no subitem 9.2 precedente, consoante o disposto no Enunciado 106 da Súmula da Jurisprudência do TCU;
	9.4 determinar à 1ª Região Militar do Comando do Exército que:
	9.4.1 no prazo de 15 (quinze) dias, a contar da ciência desta deliberação, abstenha-se de realizar pagamentos decorrente do ato impugnado, indicado no subitem 9.2 acima, sujeitando-se a autoridade administrativa omissa à responsabilidade solidária, nos termos do art. 262, caput, do Regimento Interno/TCU;
	9.4.2 dê ciência, no prazo de 15 (quinze) dias, a contar do recebimento da notificação deste Acórdão, do inteiro teor desta deliberação à Sra. Ilma Minguta da Silva, notadamente no que diz respeito ao direito de opção pelos benefícios legalmente acumuláveis, encaminhando a este Tribunal, no prazo de 30 (trinta) dias, comprovante da referida ciência;
	9.4.3 no caso de a opção recair sobre a pensão ora em exame, emita novo ato de concessão, submetendo-o a este Tribunal, nos termos da IN/TCU 78/2018;
	9.4.4 alerte a interessada de que o efeito suspensivo proveniente da interposição de possíveis recursos perante o TCU não a exime da devolução dos valores percebidos indevidamente após a respectiva notificação, caso os recursos não sejam providos;
	9.5 determinar à Sefip que monitore o cumprimento das medidas indicadas nos subitens 9.4.1/9.4.4 anteriores, representando a este Tribunal, caso necessário.

Atos de concessão de pensão militar em favor dos interessados acima identificados, vinculados ao Ministério da Defesa/Comando do Exército.

Segunda Câmara

Primeira Região Militar do Comando do Exército.

3. Interessadas: Ilma Minguta da Silva (XXX.784.107-XX); Anacir Matos Mello (XXX.427.927-XX); Claudio Alexandre dos Santos Vaz (XXX.180.547-XX); Maria da Gloria Martins (XXX.054.967-XX); Celeida Gomes Bomfim (XXX.779.047-XX); Bernadete de Franca (XXX.046.047-XX); Ramona da Cruz Victorio (XXX.056.207-XX); Dirce da Silva Magalhaes (XXX.143.277-XX); D Alancastro Cabral Soares (XXX.151.217-XX); Anilane Alves Veloso Soares (XXX.033.997-XX); Sonia Tereza de Barcelos Soares (XXX.646.937-XX); Vera Regina Silvestre de Faria Oliveira (XXX.704.911-XX); Maria Marta Silvestre de Faria Luz (XXX.442.101-XX); Lais Cordeiro Sena Alves (XXX.799.367-XX).

13.1. Ministros presentes: Ana Arraes (Presidente), Augusto Nardes, Aroldo Cedraz e Raimundo Carreiro.
13.2. Ministros-Substitutos presentes: Marcos Bemquerer Costa (Relator) e André Luís de Carvalho.

MARCOS BEMQUERER

Adoto como Relatório a instrução elaborada no âmbito da Secretaria de Fiscalização de Pessoal – Sefip, que contou com o endosso do escalão dirigente da unidade especializada e do representante do Ministério Público de Contas, Procurador Marinus Eduardo De Vries Marsico (peças 27 a 29) :
“INTRODUÇÃO
Trata-se de atos de pensão militar, submetidos, para fins de registro, à apreciação do Tribunal de Contas da União (TCU) , de acordo com o art. 71, inciso III, da Constituição Federal.  Os atos foram cadastrados e disponibilizados ao TCU por intermédio do Sistema de Apreciação e Registro de Atos de Admissão e Concessões (e-Pessoal) , na forma do art. 2º, caput e incisos I a IV, e art. 4º, caput, da Instrução Normativa TCU 78/2018.
EXAME TÉCNICO
Procedimentos aplicados
Os procedimentos para exame, apreciação e registro de atos de pessoal encontram-se estabelecidos na Instrução Normativa TCU 78/2018 e na Resolução TCU 206/2007. Essas normas dispõem, em seus arts. 4º, § 2º, e 3º, § 3º, respectivamente, que os atos de pessoal disponibilizados por meio do e-Pessoal devem ser submetidos à crítica automatizada do próprio sistema, com base em parâmetros predefinidos.
Relativamente aos atos de admissão e concessão de aposentadoria, pensão e reforma, as rotinas de crítica das informações cadastradas nos sistemas informatizados de coleta de atos foram elaboradas e validadas levando-se em conta as peculiaridades desses atos. Os itens de verificação do sistema compreendem prazos e fundamentos legais, assim como eventuais ocorrências de acumulação. Tratam-se de verificações mais abrangentes, minuciosas e precisas do que aquelas que podem ser realizadas por mãos humanas, proporcionando um nível de segurança ainda maior.
As críticas aplicadas aos atos encontram-se discriminadas na opção Crítica do Sistema e-Pessoal.
Além da crítica automatizada, há verificação humana adicional no caso de haver alertas do sistema ou informações não formatadas, como esclarecimentos do gestor ou do controle interno.  
As críticas também consideram os registros do Sistema Integrado de Administração de Recursos Humanos (Siape) . O Siape disponibiliza informações atualizadas sobre as parcelas que integram os proventos, diferentemente, portanto, do e-Pessoal, que informa as parcelas no momento do registro do ato. 
Essa confrontação com o Siape fornece uma visão atual e verdadeira da situação, o que permite descaracterizar irregularidades e inconsistências que, embora constantes do e-Pessoal, já foram corrigidas.
Exame das Constatações
8.	Em Despacho de 22/10/2018 (peça 15) , o Ministro-Relator Marcos Bemquerer Costa determinou o retorno dos autos à Sefip, para se posicionar acerca de acumulação nos termos do art. 29 da Lei 3.765/1960, com a redação dada pela Medida Provisória 2.215-10, de 31/08/2001 que é permitida a acumulação: I – de uma pensão militar com os proventos de disponibilidade, reforma, vencimento ou aposentadoria; II – de uma pensão militar com a de outro regime, observado o disposto no art. 37, inciso XI, da Constituição Federal.
9.	Compulsando os sistemas informatizados disponibilizados pelo TCU, verificou-se no ato e-Pessoal 42806/2016 que a senhora Ilma Minguta da Silva, CPF XXX.784.107-XX, beneficiária do instituidor Marco Antonio da Silva na condição de Cônjuge (cota 1) , recebe três benefícios: a presente pensão militar, uma aposentadoria por idade e uma pensão por morte previdenciária, os dois últimos do Regime Geral de Previdência Social (INSS) .
10.	Quanto às beneficiárias Sras. Anacir Matos Mello, CPF XXX.427.927-XX, e Bernadete de Franca, CPF XXX.046.047-XX, observa-se que acumulam as pensões constantes dos autos com um outro cargo ou um benefício. Informamos que tais acumulações têm como base legal o art. 29, incisos I e II, da Lei das Pensões Militares – Lei 3.765/1960 –, que permite as referidas acumulações, observado o disposto no art. 37, inciso XI, da Constituição Federal.
11.	Nos termos do art. 29 da Lei 3.765/1960, com a redação dada pela Medida Provisória 2.215-10, de 31/08/2001, é permitida a acumulação: I – de uma pensão militar com os proventos de disponibilidade, reforma, vencimento ou aposentadoria; II – de uma pensão militar com a de outro regime, observado o disposto no art. 37, inciso XI, da Constituição Federal. 
12.	O benefício previdenciário do INSS é considerado para fins do disposto no mencionado art. 29 da Lei 3.765/1960, haja vista que, em se tratando de pensão civil, quer seja previdenciária quer estatutária, a acumulação de benefícios recebidos dos cofres públicos deve ser entendida de maneira restritiva.
13.	O TCU, por meio do Acórdão 3653/2011-TCU-Segunda Câmara, considerou que o benefício do Regime Geral da Previdência Social também deve ser considerado para fins do disposto no art. 29 da Lei 3.765/1960. Eis excerto do Voto condutor dessa deliberação: 
‘5. Ocorre que, no que diz respeito à pensão militar, a redação original do art. 29 da Lei n. 3.765, de 4/5/1960, prevê a acumulação de duas pensões militares ou de uma pensão militar com proventos de disponibilidade, reforma, vencimentos, aposentadoria ou pensão proveniente de um único cargo civil.
6. E, com base em precedentes dos Tribunais Regionais Federais, verifica-se que o benefício previdenciário do INSS é considerado para fins do disposto no mencionado art. 29 da Lei n. 3.765, de 1960, haja vista que, em se tratando de pensão civil, quer seja previdenciária, quer estatutária, a acumulação de benefícios recebidos dos cofres públicos deve ser entendida de maneira restritiva (v. Apelação Cível 2005.33.000084718 – TRF 1ª Região e Apelação em Mandado de Segurança 70012 – TRF 2ª Região, fl. 23) ’
14.	Este também é o entendimento do STJ, conforme as seguintes ementas no AgRg no REsp 989802/RJ e no REsp 1434168/RS:
‘ADMINISTRATIVO. AGRAVO REGIMENTAL NO RECURSO ESPECIAL. MILITAR. PENSÃO DE FILHA. ART. 29 DA LEI Nº 3.765/1960. REDAÇÃO ORIGINAL. APLICABILIDADE. TEMPUS REGIT ACTUM. ACUMULAÇÃO COM DUAS PENSÕES PREVIDENCIÁRIAS. IMPOSSIBILIDADE. SUSPENSÃO DE COTA-PARTE ATÉ EVENTUAL OPÇÃO DA INTERESSADA.
	1. O Superior Tribunal de Justiça firmou entendimento de que o regramento do direito à pensão por morte há de ser feito com base na lei vigente à época do óbito do instituidor.
	2. Para afastar a acumulação ilegal de benefícios, deve-se suspender a cota-parte da pensão militar até que a interessada renuncie a uma das pensões previdenciárias, se esta for sua opção’.
15.	Assim, a acumulação de três benefícios pela Sra. Ilma Minguta da Silva não merece prosperar, razão pela qual o ato e-Pessoal 42806/2016 deve ser considerado ilegal.
16.	Cabe salientar, no entanto, que a interessada poderá optar, a qualquer tempo, pelo recebimento dos proventos relativos à pensão militar, contanto que comprove seus respectivos enquadramentos na disposição do art. 29 da Lei 3.765/1960, escolhendo apenas os benefícios acumuláveis legalmente.
17.	Ressalto ainda que o ingresso do ato retromencionado no TCU se deu em 18/12/2017 (peça 1) , portanto é prescindível a oitiva da interessada, a teor do disposto nos subitens 9.2 e 9.3 do Acórdão 587/2011-TCU-Plenário.
18.	Nesse contexto, propõe-se a ilegalidade da pensão militar instituída pelo Sr. Marco Antonio da Silva e a legalidade dos demais atos constantes destes autos.    
CONCLUSÃO 
19.	A abrangência e a profundidade das verificações levadas a efeito fundamentam convicção de legalidade dos atos, à exceção do Ato de n. 42806/2016, que deverá ser considerado ilegal com recusa do competente registro. Assim, em relação aos demais atos do presente processo cabe proposta no sentido de que sejam considerados legais, promovendo-lhe os registros. 
PROPOSTA DE ENCAMINHAMENTO
20.	Ante o exposto, propõe-se com fundamento nos arts. 71, inciso III, da Constituição Federal, 1º, inciso V, e 39, incisos I e II, da Lei 8.443/1992 e 260, § 1º e 5º, do Regimento Interno do Tribunal de Contas da União, bem como art. 7º, § 4º da IN 78/2018, propõe-se:
	a) considerar ilegal o ato de pensão militar que tem como número 42806/2016 em benefício da Sra. Ilma Minguta da Silva, CPF XXX.784.107-XX.
		b) dispensar o ressarcimento das quantias indevidamente recebidas de boa-fé pela interessada indicada no subitem precedente, consoante o disposto no Enunciado 106 da Súmula da Jurisprudência do TCU;
		c) determinar à 1ª Região Militar do Comando do Exército que:
		c.1) no prazo de 15 (quinze) dias, a contar da ciência da Deliberação que for proferida, abstenha-se de realizar pagamentos decorrentes do ato impugnado, sujeitando-se a autoridade administrativa omissa à responsabilidade solidária, nos termos do art. 262, caput, do Regimento Interno/TCU;
		c.2) dê ciência, no prazo de 15 (quinze) dias, a contar do recebimento da notificação do Acórdão que sobrevier, do inteiro teor desta deliberação à Sra. Ilma Minguta da Silva, CPF XXX.784.107-XX, notadamente no que diz respeito ao direito de opção pelos benefícios legalmente acumuláveis, encaminhando a este Tribunal, no prazo de 30 (trinta dias) , comprovante da referida ciência;
		c.3) no caso de a opção recair sobre a pensão ora em exame, emita novo ato de concessão, submetendo-o a este Tribunal, nos termos da IN/TCU 78/2018;
		c.4) alerte à interessada que o efeito suspensivo proveniente da interposição de possíveis recursos perante o TCU não a exime da devolução dos valores percebidos indevidamente após a respectiva notificação, caso os recursos não sejam providos;
		b)  considerar legal e conceder os registros dos demais atos no presente processo”.
		É o Relatório.

não há.

Procurador Marinus Eduardo De Vries Marsico.

PENSÃO MILITAR. DESCUMPRIMENTO DAS REGRAS DO ART. 29 DA LEI 3.765/1960 DETECTADO EM UM DOS ATOS. ILEGALIDADE E NEGATIVA DE REGISTRO. POSSIBILIDADE DE OPÇÃO DA INTERESSADA. LEGALIDADE DAS DEMAIS CONCESSÕES, COM DETERMINAÇÃO PARA OS REGISTROS CORRESPONDENTES. Nos termos do art. 29 da Lei 3.765/1960, com a redação dada pela Medida Provisória 2.215-10, de 31/08/2001, é permitida a acumulação de uma pensão militar com os proventos de disponibilidade, reforma, vencimento ou aposentadoria; e uma pensão militar com a de outro regime.

PENSÃO MILITAR (PMIL)

Secretaria de Fiscalização de Pessoal - Sefip.

Em exame os atos de concessão de pensões militares instituídas em benefício de Ilma Minguta da Silva, Anacir Matos Mello, Claudio Alexandre dos Santos Vaz, Maria da Gloria Martins, Celeida Gomes Bomfim, Bernadete de Franca, Ramona da Cruz Victorio, Dirce da Silva Magalhães, D Alancastro Cabral Soares, Anilane Alves Veloso Soares, Sonia Tereza de Barcelos Soares, Vera Regina Silvestre de Faria Oliveira, Maria Marta Silvestre de Faria Luz e Lais Cordeiro Sena Alves, deferidas pela 1ª Região Militar do Comando do Exército.
2.	Os pareceres exarados nos autos pela Secretaria de Fiscalização de Pessoal – Sefip e pelo Ministério Público junto ao TCU, representado pelo Procurador Marinus Eduardo De Vries Marsico são consonantes no sentido da legalidade de todas as concessões pensionais, exceto no tocante ao ato em nome da Sra. Ilma Minguta da Silva (peça 1) , cônjuge e beneficiária do Sr. Marco Antonio da Silva.
3.	Ao dar cumprimento ao Despacho deste Relator, à peça 15, no sentido de consultar sistemas externos disponibilizados ao TCU na sistemática de análise da regularidade das concessões de pensões submetidas ao crivo desta Corte de Contas, com vistas a detectar se há acumulação ilegal de benefícios previdenciários, de conformidade com o decidido mediante o Acórdão 2365/2018-TCU-Plenário, a Sefip detectou que a Sra. Ilma Minguta da Silva recebe três benefícios: a presente pensão militar, uma aposentadoria por idade e uma pensão por morte previdenciária, os dois últimos do Regime Geral de Previdência Social (INSS) .
4.	De acordo com o art. 29 da Lei 3.765/1960 (incisos I e II) , com a redação dada pela MP 2.215-10/2001, de 31/08/2001, dispositivo legal vigente na data do óbito do citado militar – 13/05/2013 – é permitida a acumulação de uma pensão militar com proventos de disponibilidade, reforma, vencimentos ou aposentadoria, e de uma pensão militar com a de outro regime, observado o disposto no art. 37, inciso XI, da Constituição Federal.	
5.	Nos termos da norma legal de regência, somente é permitido à pensionista acumular dois benefícios, e não três, como ocorre com a interessada precitada.
6.	Como bem lembrado pela Sefip, esta Casa de Contas, mediante o Acórdão 3653/2011-TCU-Segunda Câmara (Relator Min. Subst. André Luís de Carvalho) , assentou que o benefício do Regime Geral da Previdência Social deve ser considerado para fins do disposto no art. 29 da Lei 3.765/1960. Nessa mesma exegese, cito, entre outros, os Acórdãos desta Câmara, 8.721/2017 e 7.450/2018, da minha relatoria, e 4.847/2017, Relator Min. Subst. André Luís de Carvalho. 
7.	O magistério jurisprudencial do Superior Tribunal de Justiça dessa linha não destoa, consoante a ementa do REsp 1434168/RS:
“ADMINISTRATIVO E PREVIDENCIÁRIO. FILHA DE MILITAR. ACUMULAÇÃO DE PENSÃO MILITAR COM APOSENTADORIA POR TEMPO DE CONTRIBUIÇÃO AO INSS E PENSÃO POR MORTE DE EX-CÔNJUGE. IMPOSSIBILIDADE. NECESSIDADE DE OPÇÃO POR UM DOS BENEFÍCIOS PREVIDENCIÁRIOS PARA PERCEPÇÃO DA PENSÃO MILITAR. EXEGESE DO ART. 29 DA LEI N. 3.765/1960, COM REDAÇÃO VIGENTE NA DATA DO ÓBITO DO MILITAR.
	1. No caso, a recorrente percebe dois benefícios previdenciários (aposentadoria por tempo de contribuição e pensão por morte do ex-cônjuge) , questionando o ato da administração do Comando da Aeronáutica que lhe exigiu a entrega do comprovante de opção por um dos benefícios previdenciários para deferimento do pedido da reversão da pensão militar por morte de seu genitor (ocorrida em 28/7/1976) , antes percebida por sua falecida genitora.
	2. ‘Art. 29 - É permitida a acumulação: a) de duas pensões militares; b) de uma pensão militar com proventos de disponibilidade, reforma, vencimentos, aposentadoria ou pensão proveniente de um único cargo civil’ (Lei n. 3.765/1960, com redação vigente na data do óbito do militar) .
	3. A acumulação de benefícios percebidos dos cofres públicos deve ser interpretada restritivamente, sob pena de ofensa ao princípio da legalidade. Deve, pois, a recorrente renunciar a um dos benefícios previdenciários se quiser perceber a pensão militar.
	Recurso especial improvido. (REsp 1434168/RS; Ministro HUMBERTO MARTINS; 2ª turma; DJe 24/09/2015) .”
8.	Como se nota, prevalece a interpretação de que o benefício previdenciário do INSS é considerado para efeito da apuração a que se refere o art. 29 da Lei 3.765/1960, uma vez que, em se tratando de pensão civil, previdenciária ou estatutária, a acumulação de benefícios recebidos de cofres públicos deve ser entendida de maneira restritiva. Logo, a acumulação de 3 (três) benefícios, como verificado no caso, deve ser considerada ilegal por parte deste Tribunal.
9.	Ademais, o órgão de origem deve dar ciência à aludida interessada a respeito da Deliberação que sobrevier, nesta oportunidade, notadamente no que diz respeito ao direito de opção pelos benefícios legalmente acumuláveis. E, no caso de a opção recair sobre a pensão ora em exame, deve emitir novo ato de concessão, submetendo-o a este Tribunal, nos termos da IN/TCU 78/2018.
10.	Por fim, considerando que o ingresso do ato da peça 1 no TCU se deu em 18/12/2017, prescindível a oitiva da interessada, a teor do disposto nos subitens 9.2 e 9.3 do Acórdão 587/2011-TCU-Plenário (Rel. Min. Valmir Campelo) .
11.	As demais pensões objeto deste feito devem ser julgadas legais, conferindo-se registro aos correspondentes atos, na linha sugerida pelos pareceres. 
	Ante o exposto, manifesto-me por que seja adotada a deliberação que ora submeto a este Colegiado.
TCU, Sala das Sessões, em 30 de abril de 2019.
MARCOS BEMQUERER COSTA
Relator